【裁判字號】    97,交聲,1485
【裁判日期】    970723
【裁判案由】    聲明異議
【裁判全文】
臺灣高雄地方法院交通事件裁定        97年度交聲字第1485號
原處分機關  交通部公路總局高雄區監理所
異  議  人  甲○○
即受處分人
上列異議人即受處分人因違反道路交通管理處罰條例案件，對於
交通部公路總局高雄區監理所於97年6 月5 日所為之處分（原處
分：高監自裁字第裁80-N00000000號），聲明異議，本院裁定如
下：
    主  文
原處分關於罰鍰新臺幣肆萬玖仟伍佰元及吊扣駕駛執照拾貳月部
分，均撤銷。
上開撤銷部分，不罰。
    理  由
一、異議意旨略以：異議人即受處分人甲○○於民國95年11月3
    日下午8 時許，酒後駕駛車牌號碼7M-5891 號之自用小客車
    ，行經高雄縣鳳山市○○路○段50號前經警舉發「酒後肇事
    （無受傷）、酒測值經測出為0.60MG/L」之違規，此行為業
    經高雄地方法院檢察署檢察官於95年11月17日以97年度偵字
    第1788號為緩起訴處分確定，異議人即受處分人並已履行緩
    起訴處分所附繳納新臺幣（下同）2 萬元予財團法人犯罪被
    害人保護協會高雄分會之條件，原處分機關仍裁決罰鍰4950
    0 元，有違「一事不二罰」之原則；另原處分機關裁處吊扣
    異議人之駕駛執照，然因異議人本件違規當時所駕駛之汽車
    係自用小客車，而非營業小客車，原處分機關自僅得吊扣自
    用小客車之駕駛執照，爰依法聲明異議等語。
二、按汽車駕駛人，駕駛汽車經測試檢定有酒精濃度超過規定標
    準之情形者，處新臺幣1 萬5,000 元以上6 萬元以下罰鍰，
    並當場移置保管該汽車及吊扣其駕駛執照1 年；有第35條第
    1 項規定之情形者，應接受道路交通安全講習，道路交通管
    理處罰條例第24條第1 項第2 款、35條第1 項第1 款分別定
    有明文。
三、經查：
  (一)罰鍰49500元部分：
  1.本件異議人於上開時、地酒後駕車為警查獲，經臺灣高雄地
    方法院檢察署檢察官於95年11月17日以95年度偵字第29222
    號為緩起訴處分，緩起訴期間為1 年。並命受處分人於收到
    檢察官緩起訴處分命令通知書後2 個月內，支付2 萬元予財
    團法人犯罪被害人保護協會高雄分會，該緩起訴處分並於96
    年12月19日期滿等情，有高雄市警察局舉發違反道路交通管
    理事件通知單、高雄市政府交通局違反道路交通管理事件裁
    決書、上開緩起訴處分書、郵政跨行匯款申請書及臺灣高等
    法院被告前案紀錄表附卷足憑，是此部份之事實，先予認定
    。
  2.按「一行為同時觸犯刑事法律及違反行政法上義務規定者，
    依刑事法律處罰之。但其行為應處以其他種類行政罰或得沒
    入之物而未經法院宣告沒收者，亦得裁處之。前項行為如經
    不起訴處分或為無罪、免訴、不受理、不付審理之裁判確定
    者，得依違反行政法上義務規定裁處之」，行政罰法第26
    條亦有明文。依其立法理由所示：「一行為同時觸犯刑事法
    律及違反行政法上義務規定時，由於刑罰與行政罰同屬對不
    法行為之制裁，而刑罰之懲罰作用較強，故依刑事法律處罰
    ，即足資警惕時，實無為一事二罰再處行政罰之必要。且刑
    事法律處罰，由法院依法定程序為之，較符合正當法律程序
    ，應予優先適用。但罰鍰以外之沒入或其他種類行政罰，因
    兼具維護公共秩序之作用，為達行政目的，行政機關仍得併
    與裁處」，可知該條立法目的，乃認處罰目的及處罰方式均
    相同時，若依刑事法律處罰，即足資警惕，即無再為行政處
    罰之必要，以免違背「一事不二罰」之原則，且造成民眾過
    大之負擔，但罰鍰以外之沒入或其他種類行政罰，因兼具維
    護公共秩序之作用，為達行政目的，行政機關仍得併予裁處
    。
  3.論者雖質疑刑事程序之緩起訴處分，並非終局刑罰之決定，
    命被告支付一定金額，係免予起訴之附加負擔，並非刑罰。
    然刑事訴訟法第253 條之1 所指之緩起訴處分，其中檢察官
    命被告為金錢給付部分，法另明定得為民事強制執行名義，
    受處分人因上開緩起訴處分而剝奪其財產權，該經被告同意
    之金錢給付義務實具有強制性及懲罰性。雖緩起訴處分形式
    上並非如易科罰金係以支付金錢作為自由刑之替代，惟緩起
    訴實為「暫時之不起訴」，易言之，如被告不能履行所附加
    之負擔，檢察官仍應撤銷緩起訴，並依法追訴。如被告履行
    經由緩起訴處分所附條件，即得免遭檢察官啟動聲請簡易判
    決處刑或起訴等程序，依此觀之，顯仍具有替代刑罰之效果
    ，廣義而言，應屬前揭所稱之「實質刑事法律處罰」，而有
    行政罰法第26條第1 項「一事不二罰」規定之適用。又法務
    部95年5 月25日法律字第0950700393號函雖謂：「行政罰法
    第26條第2 項所稱『不起訴處分』包括『緩起訴處分』在內
    」等語。就「緩起訴」處分係使被告免於刑事訴追之結果而
    言，似與「不起訴」處分之效果相同，然刑事訴訟法第253
    條之1 第1 項係於91年2 月8 日增訂，行政罰法則於94年2
    月5 日公布，該制定在後的行政罰法第26條第2 項既僅臚列
    「不起訴處分或無罪、免訴、不受理、不付審理之裁判確定
    者」，排除「一事不二罰」原則之適用，而未將「緩起訴處
    分」一併納入，應係立法者有意排除，而非法律漏洞。且緩
    起訴處分實質上既非不能證明行為人之犯罪事實，如命為支
    付一定金額之負擔，與實質受罰無異，自與上開行政罰法第
    26條第2 項列舉之不起訴處分等情形迥然有別，是仍無從比
    附援引而為相同之處置。如若不然，則刑事被告如經法院循
    審判程序判處罰金或得以易科罰金之拘役或有期徒刑，無論
    受罰情形如何，均得以援用行政法罰第26條第1 項之規定，
    免於處以行政秩序罰之雙重不利益；至於藉由緩起訴處分而
    節省司法資源者，在基於實質懲罰目的而其財產權遭受剝奪
    之餘，卻仍另須繳納一定金額之行政罰鍰，其結果勢必降低
    刑事被告接受緩起訴處分之意願，而反噬緩起訴處分替代繁
    複刑事審判程序之制度性機能。準此以言，行政罰法第26條
    第2 項既未將緩起訴處分列舉其中，本於「例外規定從嚴解
    釋」之法理及前揭說明，自不能將條文中「不起訴處分」之
    範圍，擴及於性質顯不相同之「緩起訴處分」。據此，道路
    交通管理處罰條例第35條所規定之處罰併有罰緩與吊扣駕照
    之處分，二者分屬行政罰法法理中對於過去違反義務行為處
    罰之秩序罰，及對於預防將來再犯危險之管制罰；而前者對
    於過去義務違反而為秩序罰之目的與刑事制裁所欲達到保護
    交通安全之目的相同，則為達成相同之目的，處以較重之刑
    事制裁為已足，自不得重複處罰。故如緩起訴處分已為被告
    應履行支付一定金錢之命令，而已依懲罰作用較強之刑事法
    律制裁後，即不得再依行政法為相同性質之處罰。是本件檢
    察官所為對於異議人為緩起訴處分，並命向財團法人犯罪被
    害人保護協會高雄分會支付2 萬元，已產生實質刑罰之效果
    ，而非不起訴處分甚明。是則，本件對於金錢裁罰部分，已
    依懲罰作用較強之刑事法律制裁後，即無再依行政法為相同
    處罰之必要。
  4.另道路交通管理處罰條例第35條第8 項規定：「前項汽車駕
    駛人，經裁判確定處以罰金低於本條例第92條第3 項所訂最
    低罰鍰基準規定者，應依本條例裁決繳納不足最低罰鍰之部
    分。」從而，本件緩起訴處分命異議人向財團法人犯罪被害
    人保護協會高雄分會支付2 萬元，似低於行政罰所裁處金額
    4 萬9 千5 百元，應否依上開條例之意旨命異議人繳納不足
    最低罰鍰之部分，即有疑義。惟刑事訴訟法第253 條之2 第
    4 款命被告「向公庫或指定之公益團體、地方自治團體支付
    一定之金額」，非屬道路交通管理處罰條例第35條第8 項之
    「經裁判確定處以罰金」。蓋依文義解釋，檢察官之命被告
    支付一定金額，並非「經裁判確定處以罰金」。又檢察官命
    被告支付一定之金額，尚須被告同意，與法院之裁判性質上
    屬於司法裁判不同。再者，檢察官命被告支付一定金額，經
    被告同意後予以緩起訴，如被告不同意時，檢察官即聲請法
    院簡易判決處刑或提起公訴，被告仍有被法院判決處拘役或
    有期徒刑之自由刑之虞，一旦處拘役或有期徒刑時，則與該
    條例第35條第8 項經「裁判確定處以罰金」之僅限於罰金刑
    （財產刑）不同，且處拘役或有期徒刑如易科罰金尚不得抵
    繳交通罰鍰，故被告仍有同意緩起訴而支付一定金額之實益
    （法務部96年7 月2 日法檢字第09 60802396 號函示）。故
    檢察官於上開緩起訴時，已考量本件異議人無前科，且於犯
    後坦承犯行，未造成重大損害等情，對異議人處以緩起訴之
    期間1 年，並經由異議人同意命其向財團法人犯罪被害人保
    護協會高雄分會支付2 萬元，認異議人應知所警惕，無再犯
    之虞，對於公共利益之維護已無礙，自無再另處以捐款與原
    處分罰鍰差額之必要。
  (二)吊扣駕駛執照部分：
  1.按汽車駕駛人，因違反本條例及道路交通安全規則之規定，
    受吊銷駕駛執照處分時，吊銷其持有各級車類之駕駛執照，
    道路交通管理處罰條例第68條定有明文。此規定係於94年12
    月14日修正公布，並於95年3 月1 日施行，而修正前之道路
    交通管理處罰條例第68條則係規定「汽車駕駛人，因違反本
    條例及道路交通安全規則之規定，受吊扣或吊銷駕駛執照處
    分時，吊扣或吊銷其持有各級車類之駕駛執照」，觀其修法
    意旨，係以「原條文將違規駕駛人所持有之各級車類駕駛執
    照一併吊扣或吊銷，失之過酷，影響人民工作及生活甚鉅」
    為由，而刪除吊扣駕駛人駕駛執照時，應吊扣駕駛人持有各
    級車類駕駛執照之規定，是依現行道路交通管理處罰條例，
    已無得吊扣駕駛人所持有他級駕駛執照之依據存在，從而，
    於為吊扣駕駛人駕駛執照之處分時，自僅得吊扣駕駛人違規
    時所駕駛該級車類之駕駛執照，以限制其繼續駕駛該級車類
    行駛道路之權利，若駕駛人並無該級車類之駕駛執照，即無
    從執行吊扣駕駛執照之處分。本件異議人雖持有職業小型車
    駕駛執照（本院卷第16頁），然本件違規當時異議人既係駕
    駛自用小客車違反道路交通管理處罰條例第35條第1 項第1
    款之規定，揆諸前揭法律規定及說明意旨，原處分機關依法
    即僅能吊扣其自用小客車之駕駛執照，並無得吊扣異議人持
    有他級駕駛執照之依據，自不得因異議人持有營業小客車之
    駕駛執照即逕予吊扣代之。是原處分機關以異議人有上開違
    規行為，逕行裁處吊扣異議人之駕駛執照（含營業小客車駕
    駛執照在內），已逾修正後道路交通管理處罰條例第68條規
    範之處罰範圍，自難謂係適法之處分。至上開處置方式，雖
    導致越級駕駛人違規酒駕時，受有無須吊扣駕駛執照之利益
    ，然此關於駕駛執照管理所衍生之執行困難或法規漏洞，宜
    由修法方式解決，尚不得擴張解釋，於駕駛人無較低級駕駛
    執照可供吊扣時，即率爾代以吊扣其所領有之較高級駕駛執
    照，併此敘明。
四、綜上所述，異議人因酒後駕車部分，既經台灣高雄地方法院
    檢察署檢察官為緩起訴處分確定，依行政罰法第26條第1 項
    前段規定，即無再依道路交通管理處罰條例第35條第1 項第
    1 款裁處行政罰鍰之餘地，且本件異議人既係因酒後違規駕
    駛自用小客車，僅能吊扣異議人自用小客車之駕駛執照，不
    得代以吊扣其他種之駕駛執照，而異議人既無自用小客車駕
    駛執照可供吊扣，原處分就此部分即無法執行，自無從維持
    ，原處分機關未考量上情，竟仍科處異議人罰鍰4 萬9500元
    ，並吊扣駕駛執照12個月，即有違誤，是本件異議就此部分
    為有理由，應由本院將此部分予以撤銷，並為異議人不罰之
    諭知。至於原處分機關上開施以道安講習之行政裁罰部分，
    未經異議人聲明異議，且此部分依上開道路交通管理處罰條
    例等規定及行政罰第26條第1 項但書之規定，核無不當，併
    與敘明。
據上論斷，應依道路交通案件處理法第20條，裁定如主文。
中    華    民    國    97    年    7     月    23    日
                          交通法庭  法  官  林揚奇
以上正本證明與原本無異
如不服本裁定應於送達後5日內向本院提出抗告狀
中    華    民    國    97    年    7     月    23    日
                                    書記官  何明昌


司法院資訊處製作；財團法人民間司法改革基金會備份。
